【裁判字號】    98,訴,383
【裁判日期】    980729
【裁判案由】    拆屋還地等
【裁判全文】
臺灣臺北地方法院民事判決               98年度訴字第383號
原      告  臺灣臺北看守所
法定代理人  己○○
訴訟代理人  甲○○
被      告  戊○○
            乙○○
            丙○○
兼  共  同
訴訟代理人  丁○○
上列當事人間拆屋還地等事件，本院於中華民國98年7月22日言
詞辯論終結，判決如下：
    主  文
被告戊○○應將坐落臺北市○○段○○段五六四地號上，門牌號
碼臺北市大安區○○○路○段五十五巷十二號，如附圖斜線所示
，面積十五平方公尺之建物拆除，並將土地騰空返還原告。其履
行期間為陸個月。
被告戊○○應給付原告新臺幣拾萬零柒佰捌拾玖元及自民國九
十七年九月十九日起至清償日止按週年利率百分之五計算之利息
，並自民國九十七年九月二十日起至返還上開土地之日止，按日
給付原告新臺幣壹佰柒拾元。
被告丁○○應自前開土地遷出。其履行期間為陸個月。
原告其餘之訴駁回。
訴訟費用由被告戊○○負擔。
本判決於原告以新臺幣壹佰貳拾貳萬元為被告供擔保後，得假執
行。
原告其餘假執行之聲請駁回。
    事實及理由
壹、程序方面：
一、原告起訴時其法定代理人原為李孟冬，嗣於本件繫屬中改由
    己○○為法定代理人，並具狀聲明承受訴訟，核與民事訴訟
    法第176條規定尚無不合，應予准許。
二、按訴狀送達後，原告不得將原訴變更或追加他訴，但擴張或
    減縮應受判決事項之聲明者，原告得將原訴變更或追加他訴
    。民事訴訟法第255條第1項第3款分別定有明文。經查，本
    件原告原起訴聲明為：(一)被告戊○○、丁○○、乙○○、丙○○應將坐落臺北市○○段○○段564地號上，門牌號碼臺
    北市大安區○○○路○段55巷12號之建物，面積9.64平方公
    尺之房屋及其工作物拆除，並將土地返還原告。(二)被告戊○○、丁○○、乙○○、丙○○應給付原告新台幣（下同）19
    3,120元，即自起訴狀送達之翌日起至清償日止按年利率百
    分之5計算之利息，並自起訴狀送達之翌日起至返還上開土
    地之日，按月給付原告3,317元。(三)願供擔保，請准宣告假
    執行。民國98年2月4日以書狀更正聲明為：(一)被告戊○○、
    丁○○、乙○○、丙○○應將坐落臺北市○○段○○段564
    地號上，門牌號碼臺北市大安區○○○路○段55 巷12號，如
    臺北市大安區地政事務所土地複丈成果圖斜線所示，面積計
    為15平方公尺之建物拆除，並將土地騰空返還原告。(二)被告
    戊○○、丁○○、乙○○、丙○○應給付原告301,022元，
    即自起訴狀送達之翌日起至清償日止按年利率百分之5計算
    之利息，並自起訴狀送達之翌日起至返還上開土地之日，按
    日給付原告170元。(三)願供擔保，請准宣告假執行。核其訴
    之聲明變更追加，所主張基礎事實相同，僅將所請求內容調
    整並擴張應受判決事項聲明，揆之首揭說明，其所為訴之變
    更應予准許。
貳、實體方面
一、原告起訴主張：原告為臺北市○○段○○段564號土地（下
    稱系爭土地）國有土地之管理機關。被告戊○○、丁○○、
    乙○○、丙○○等四人，未得原告同意，亦無合法權源而自
    民國62年10月6日起占用系爭土地作為其所購買門牌號碼為
    臺北市大安區○○○路○段55巷12號之建物（下稱系爭房屋
    ）之基地。渠等之上開行為，已對原告所有權行使造成損害
    ，原告自得本於所有物返還請求權請求被告拆除系爭房屋，
    並將系爭土地返還原告。又被告等無權占用系爭土地，為無
    法律上之原因而受有相當於租金之利益，致原告受有損害，
    與原告不能管理、使用系爭土地之損害間，具有相當因果關
    係，原告自得據不當得利法則請求被告等應給付原告按公告
    地價之年息百分之五計算相當於租金之不當得利。為此請求
    自起訴書狀送達之翌日起回溯滿5年之相當於租金之不當得
    利損害金。並聲明：(一)被告戊○○、丁○○、乙○○、丙○○應將座落臺北市○○段○○段564地號上，門牌號碼臺北
    市大安區○○○路○段55巷12號，如臺北市大安區地政事務
    所土地複丈成果圖斜線所示，面積計為15平方公尺之建物拆
    除，並將土地騰空返還原告。(二)被告戊○○、丁○○、乙○○、丙○○應給付原告301,022元，及自起訴狀送達之翌日
    起至清償日止按年利率百分之五計算之利息，並自起訴狀送
    達之翌日起至返還上開土地之日，按日給付原告170元。(三)
    願供擔保，請准宣告假執行。
二、被告則以：系爭房子是被告戊○○所獨資購買，被告丁○○
    、乙○○、丙○○等三人並未出資，但被告四人彼此有約定
    若日後系爭房子有產生任何費用則由被告四人均分，系爭房
    屋目前為被告戊○○與丁○○所居住，被告丙○○、被告乙○○均未住在該處等語，資為抗辯。
三、查本件系爭臺北市○○區○○段三小段564地號為中華民國
    國有土地，原告為其管理機關，坐落其上之系爭房屋門牌號
    碼臺北市大安區○○○路○段55巷12號，如臺北市大安地政
    事務所土地複丈成果圖斜線部分，面積計為15平方公尺。業
    據原告提出之土地所有權狀、地籍圖騰本、現場照片、被告
    等戶籍謄本、華光社區住戶清查表、臺北看守所調解聲請狀
    、本院調解不成立證明書、地價證明書、土地及建築物位置
    圖為證，並經本院履勘現場，囑託臺北市大安地政事務所派
    員會同測量系爭房屋位置、面積，製有勘察筆錄、複丈成果
    圖附卷可稽，自堪信為真實。
四、得心證之理由：
    原告主張系爭土地為國有財產，其本於管理人之地位，被告
    無權占有系爭房地，其自得訴請被告拆除系爭房屋並騰空返
    還系爭土地，及請求相當於租金之不當得利，故本件之爭點
    厥為：(一)被告是否無權占有使用系爭土地？(二)如被告確無權
    占有系爭土地，原告得請求相當租金之不當得利金額若干？
    茲分敘如下：
  (一)被告是否無權占有使用系爭土地？
  1.按所有人對無權占有或侵害其所有物者，得請求返還之，對
    於妨害其所有權者，得請求除去之，民法第767條定有明文
    。又國有財產撥給各地國家機關使用，名義上雖仍屬國有，
    實際上即為使用機關行使所有人之權利，故本院對於是類財
    產，向准由管領機關起訴代國家主張所有權人之權利（最高
    法院29年上字第1061號判例意旨參照）。查，原告主張其為
    系爭土地之管理機關，系爭房屋無權占用系爭土地之事實，
    業據其提出土地所有權狀、地籍圖、現場照片、戶籍謄本、
    華光社區住戶清查表、臺北市○○段○○段564地號土地及建
    築物位置圖等件為證（見本院卷第6至12頁及第16頁），本
    院復依職權履勘現場並囑託臺北市大安地政事務所派員會同
    並依原告之指界測量系爭房屋位置、面積，製有勘驗筆錄、
    複丈成果圖各乙份附卷可稽（見本院卷第63頁、第73頁）已
    如前述；而被告就此亦不爭執，堪信原告之主張為真實。
  2.次按房屋之拆除，為事實上之處分行為，未經辦理所有權第
    一次登記之建物，僅所有人或有事實上處分權之人，方有拆
    除之權限。而房屋戶口設籍之人或佔有人，非必為房屋所有
    人或有事實上處分權人。故不能僅憑戶籍設於係爭房屋，或
    佔有該房屋，即認該人有事實上處分權，而命其拆屋還地（
    最高法院97年度台上字第1101號判決參照）。經查，原告雖
    主張系爭房屋為被告四人所購買，渠等對系爭房屋均有事實
    上處分權云云，惟觀諸原告提出之95年9月18日華光社區住
    戶清查表所示，被告戊○○自承系爭房屋為其向他人所購買
    ，有該華光社區住戶清查表在卷可稽（見本院卷第12頁）；
    再參以臺北市警察局大安分局97年10月17日查房紀錄表所載
    ：系爭房屋為被告戊○○所有等情，亦有臺北市警察局大安
    分局97年10月23日北市警安分刑字第09733288400號函在卷
    可參（見本院卷第39頁），原告復未能舉證證明系爭房屋確
    為被告四人所共同購買，是被告抗辯系爭房屋為被告戊○○
    所獨資購買乙節，堪認為真實，是應認僅被告戊○○為系爭
    房屋之事實上處分權人。至被告雖稱彼等有約定若日後系爭
    房屋有產生任何費用由被告四人均分等語，然此應僅為被告
    間就系爭房屋費用負擔之約定，尚難以此遽認被告丁○○、
    乙○○、丙○○亦對系爭房屋有事實上之處分權而為事實上
    處分權人。準此，被告丁○○、乙○○、丙○○固有設籍於
    該屋或占有該屋之情形，然揆諸前開最高法院判決意旨，房
    屋之拆除，為事實上之處分行為，未經辦理所有權第一次登
    記之建物，僅所有人或有事實上處分權之人，方有拆除之權
    限，從而，本件僅被告戊○○方有拆除系爭建物之權限，原
    告請求被告丁○○、乙○○、丙○○拆除系爭房屋之部分，
    即屬無據，不應准許。
  3.復按遷讓為拆除房屋之階段行為（最高法院70年台上字第
    1715號判決參照），是拆除房屋之聲明當然包括遷讓在內。
    故原告請求被告丁○○、乙○○、丙○○拆除系爭房屋部分
    ，應包含請求渠等自系爭房地遷讓，惟原告就上開被告占有
    系爭房屋之利己之事實，應責由原告盡舉證之責。查被告丁○○居住於系爭房屋內，業據被告丁○○到院自承不諱（見
    本院卷第111頁），堪認原告主張被告丁○○為系爭房屋之
    現占有人，而請求其自系爭房地遷讓，為有理由，應予准許
    。至原告請求被告乙○○、丙○○遷讓部分，除提出戶籍謄
    本，證明被告乙○○、丙○○係設籍於系爭房屋外，未能提
    出其他事證證明之。按我國人或為稅務因素，或為子女尋求
    良好學區等理由，致未依戶籍居住，誠為普遍之社會事實，
    徒以渠等設籍於系爭房屋內，並不足以證明彼等為系爭房屋
    之占有人，則原告請求渠等自系爭房屋及其基地遷離，即屬
    無據。
  4.綜上，本件系爭房屋既無任何法律上原因占用系爭土地，且
    被告戊○○就系爭建物有事實上之處分權，則原告依上揭規
    定，請求被告戊○○拆除系爭房屋，並返還土地部分，為有
    理由，應予准許。又被告丁○○為系爭房屋之現占有人，則
    原告請求其自系爭房屋遷出，亦屬有據，應予准許。
  (二)如被告確無權占有系爭土地，原告得請求相當租金之不當得
    利金額若干？
  1.按無法律上之原因而受利益，致他人受損害者，應返還其利
    益，依其利益之性質不能返還者，應償還其價額，民法第17
    9條、第181條但書分別定有明文，而無權占有他人土地，可
    能獲得相當於租金之利益為社會通常之觀念（最高法院61年
    台上字第1695號判例參照）。次按租金之請求權因五年間不
    行使而消滅，既為民法第126條所明定。又無法律上之原因
    而獲得相當於租金之利益，致他人受損害時，如該他人之返
    還利益請求權已逾租金短期消滅時效之期間，對於相當於已
    罹消滅時效之租金之利益，不得依不當得利之法則，請求返
    還（最高法院49年台上字第1730號判例、65年度第5次民庭
    庭推總會決定參照）。復按無權占有他人土地興建房屋，因
    而獲有不當利益者，係該房屋之所有人或事實上處分權人，
    並非房屋之占有人，基地所有人亦係因該房屋之無權占有基
    地，而受有損害，尚與房屋占用人之占有房屋之間，並無直
    接因果關係存在，是基地所有人即無向房屋占用人請求給付
    相當於租金之不當得利之餘地（最高法院97年度台上字第
    323號判決參照）。
  2.經查，本件直接占用系爭土地者為系爭房屋，而除被告戊○○外，其餘被告並非系爭房屋之事實上處分權人，已如前述
    ，自難認被告丁○○、乙○○、丙○○因占用系爭土地而獲
    有不當得利。
  3.經查，系爭房屋係屬無權占有系爭土地，業經本院認定如前
    所述，系爭房屋未取得原告之同意而占有土地，為無權占有
    ，被告戊○○為系爭房屋之事實上處分權人，自獲得使用系
    爭土地利益，非有法律上之原因，係屬不當得利，因其所受
    利益之性質不能返還原形，自應返還價額，即相當於租金之
    數額，而依前開說明，原告得請求被告戊○○返還相當於租
    金之不當得利，其請求權時效期間為5年。又原告之起訴狀
    繕本寄存送達被告戊○○之日為97年9月8日，此有送達證書
    附卷可稽（見本院卷第24頁），準此，原告請求被告戊○○
    自起訴狀繕本送達之翌日即97年9月19日往前回溯5年即自92
    年9月20日起至97年9月19日止之不當得利，並自97年9月20
    日往後至拆屋還地之不當得利部分部分，為有理由，應予准
    許，逾此部分為無理由，應予駁回。
  4.又城市地方房屋之租金，以不超過土地及其建築物申報總價
    年息百分之十為限，土地法第97條第1項定有明文，而該條
    規定於租用基地建築房屋準用之，土地法第105條亦定有明
    文。所謂土地之總價額，係指法定地價而言，土地所有權人
    依土地法所申報之地價為法定地價，土地法施行法第25條、
    土地法第148條分別定有明文，而舉辦規定地價或重新規定
    地價時，土地所有權人未於公告期間申報地價者，以公告地
    價百分之八十為其申報地價，平均地權條例第16條前段亦規
    定明確。另基地租金之數額，除以基地申報地價為基礎外，
    尚須斟酌基地之位置，工商業繁榮之程度，承租人利用基地
    之經濟價值及所受利益等項，並與鄰地租金相比較，以為決
    定（最高法院68年台上字第3071號判例參照）。經查，系爭
    土地屬於城市地方，有土地法等前開規定之適用。次查，系
    爭土地位於距離杭州南路約50公尺，鄰近國立中正文化中心
    ，中華郵政、中華電信大樓、中正國中，交通便捷、生活機
    能完足，有勘驗筆錄及原告提出之現場照片附卷足憑。本院
    審酌上情，認原告僅請求以系爭土地公告地價5％計算之不
    當得利，尚屬適當。再查系爭土地為公有土地，92年度公告
    地價為每平方公尺78,181元、93年度至95年度公告地價為每
    平方公尺79,115元，96年度至97年度公告地價為每平方公尺
    82,576元，有臺北市大安區地政事務所地價證明書在卷可參
    （見本院卷第15頁），而系爭土地面積為15平方公尺，有臺
    北市大安地政事務所98年1月12日北市大地二字第098300117
    00號函暨所附土地複丈成果圖乙份可參（見本院卷第73、74
    頁）。則依上開公告地價為準，計算如下：
  自92年9月20日至92年12月31日止，共計103天，不當得利總
    額為16,547元【計算式：15平方公尺×78,181元（92年每平
    方公尺土地公告地價）×（103÷365）×5%＝16,547；元以
    下四捨五入】。
  自93年1月1日至95年12月31日止，共計3年，不當得利總額
    為178,009元【計算式：15平方公尺×79,115元（93年至95
    年每平方公尺土地公告地價）×3×5%＝178,009】。
  自96年1月1日至97年9月19日止，共計1年又262天，不當得
    利總額為106,387元【計算式：15平方公尺×82,576元（96
    年、97年每平方公尺土地公告地價）×（1+262÷365）×5%
    ＝106,387】。
  以上合計300,943元【計算式：16,547+178,009+106,387＝3
    00,943】
  自97年9月20日起至返還所占土地之日止之不當得利，為每
    日170元【計算式：15平方公尺×82,576元（97年每平方公
    尺土地公告地價）÷365×5%＝170】。
  5.另按「給付無確定期限者，債務人於債權人得請求給付時，
    經其催告而未為給付，自受催告時起，負遲延責任。其經債
    權人起訴而送達訴狀，或依督促程序送達支付命令，或為其
    他相類之行為者，與催告有同一之效力」；「應付利息之債
    務，其利率未經約定，亦無法律可據者，週年利率為百分之
    五」；「聲請調解與起訴有同一效力」，民法第229條第2項
    、第203條分別定有明文。綜上，原告請求被告戊○○給付
    相當於租金之不當得利300,943元，及自97年9月19日起至清
    償日止，按年息5％計算之利息，暨自97年9月20日起至返還
    所占土地之日止，按日給付170元部分，為有理由，應予准
    許，逾此部分為無理由，應予駁回。
五、綜上所述，原告依所有物返還請求權及不當得利等法律關係
    ，分別請求被告戊○○及丁○○給付如主文第一項、第二項
    及第三項所示部分，為有理由，應予准許，逾此部分之請求
    ，即屬無據，應予駁回。
六、又衡諸本件被告戊○○、丁○○居住該處多年，生活物件不
    少，被告戊○○現年則高達63歲，依其能力一時覓地搬遷應
    屬不易，核其性質非長時間不能履行，爰依民事訴訟法第
    396 條第1項前段規定，酌定履行期間6個月。又按共同訴訟
    人，按其人數，平均分擔訴訟費用。但共同訴訟人於訴訟之
    利害關係顯有差異者，法院得酌量其利害關係之比例，命分
    別負擔；又以一訴附帶請求其孳息、損害賠償、違約金或費
    用者，不併算其價額，民事訴訟法第85條第1項及第77條之2
    第2項分別定有明文。本件審酌原告主要係請求被告戊○○
    拆除系爭房、返還系爭土地及返還不當利，另請求命被告丁○○遷出部分，其之利害關係顯較輕微，爰命本件訴訟費用
    由被告戊○○負擔。
七、原告陳明願供擔保，聲請宣告假執行，經核其勝訴部份，合
    於法律規定，爰酌定相當之擔保金額宣告之；其餘假執行之
    聲請，因該部份訴之駁回而失所依據，應予駁回。
八、本件事證已臻明確，兩造其餘攻擊防禦方法，經審酌後，或
    與本件無涉，或與判決結果不生影響，毋庸一一論列，併此
    敘明。
九、訴訟費用負擔之依據：民事訴訟法第78條。
中    華    民    國    98    年    7    月    29    日
                  民事第二庭    審判長法  官  朱漢寶
                                      法  官  陳秀貞
                                      法  官  陳雯珊
以上正本係照原本作成
如對本判決上訴，須於判決送達後20日內向本院提出上訴狀
中    華    民    國    98    年    7    月    29    日
                                      書記官  陳彥樺


司法院資訊處製作；財團法人民間司法改革基金會備份。
